【裁判字號】    97,抗,588
【裁判日期】    970429
【裁判案由】    撤銷調解之訴
【裁判全文】
臺灣高等法院民事裁定                   97年度抗字第588號
抗 告 人  丁○○○
          戊○○
          丙○○
          乙○○
上列抗告人因與相對人甲○○間撤銷調解之訴事件，對於中華民
國97年3月4日臺灣士林地方法院97年度補字第86號裁定，提起抗
告，本院裁定如下：
    主  文
原裁定廢棄，發回臺灣士林地方法院。
    理  由
一按訴訟標的之價額，由法院核定；核定訴訟標的之價額以起訴
  時之交易價額為準，無交易價額者以原告就訴訟標的所有之利
  益為準，民事訴訟法第77條之1第1、2項分別定有明文。而撤
  銷調解之訴，足使原具確定力之調解筆錄之調解成立內容失其
  效力，性質上屬於形成之訴，其訴訟標的之法律關係乃係將調
  解筆錄之調解成立內容，予以撤銷之形成權，如該調解內容所
  涉及者為財產權即屬財產權之訴訟，應以原告獲勝訴判決所得
  之客觀上利益，為其訴訟標的之價額而核徵裁判費。又依民事
  訴訟法第416條第4項準用同法第501條第1項規定，提起撤銷調
  解之訴，除應以訴狀聲明所不服之調解內容外，並應表明應於
  如何程度廢棄原調解內容及就本案如何判決之聲明，且當事人
  訴之聲明不明確時，審判長當負有行使闡明權之義務（最高法
  院43年台上字第12號判例參照）。
二本件抗告人等向原法院訴請撤銷原法院96年度湖調字第129號
  調解（下稱原法院調解事件）筆錄之調解成立內容（下稱系爭
  調解內容），經原法院核定本件撤銷調解之訴之訴訟標的價額
  為新臺幣（下同）10,141,753元，而裁定命抗告人等共同繳納
  第一審裁判費101,320元。抗告人等對於原法院核定訴訟標的
  價額之部分聲明不服，以：原法院核定標的價額有所違誤等語
  ，提起抗告。經查，抗告人等雖於原法院對相對人提起撤銷調
  解之訴，並聲明以「(一)鈞院96年8月29日96年度湖調字第129號
  調解應予撤銷。(二)訴訟費用由被告負擔。」，惟抗告人等並未
  表明就本案應如何判決之聲明；又系爭調解內容乃係：「一相
  對人甲○○部分願當場開立支票給付聲請人（即抗告人等）新
  臺幣壹佰貳拾萬元‧‧‧二聲請人（即抗告人等）保留對其他
  債務人之損害賠償請求。三聲請人（即抗告人等）對於相對人
  甲○○部分其餘請求拋棄。四聲請費用各自負擔」，有起訴狀
  及調解筆錄在卷可憑（原法院卷第6、18頁）。因之，抗告人
  並未明確記載其「就本案如何判決之聲明」為何，且自抗告人
  起訴狀觀之，亦無法明確得知其將因本件訴訟獲勝訴判決所得
  之客觀上利益，是依首揭說明，原法院應依法行使闡明權，使
  抗告人就其聲明不明瞭或不完足之處為適當之敘明或補充，乃
  原法院就上開事項未予闡明並另行命抗告人敘明或補充，即逕
  予核定本件訴訟標的價額，實有未洽。另民事訴訟法第416 條
  第4項固規定，提起撤銷調解之訴準用同法第500條至第502 條
  及第506條之規定，惟撤銷調解之訴應適用一般起訴規定以徵
  收裁判費，故訴訟標的價額之核定應以撤銷之訴起訴時為準，
  並非如再審之訴以前訴訟程序之起訴時為準，此觀同法第505
  條並未在準用之列自明；原法院未經闡明，逕以原法院調解事
  件卷面所載該事件之「訴訟標的金額或價額新臺幣11,341,753
  元」（見本院卷第18頁），減去調解成立金額120萬元後之10,
  141,753元，為抗告人等因本件訴訟獲勝訴判決所得之客觀上
  利益，尚嫌速斷。況縱抗告人等提起本件撤銷調解之訴之請求
  ，同於原法院調解事件之請求，即經原法院刑事庭以95年度交
  重附民字第9號裁定移送同院簡易庭行調解程序之聲明（提起
  附帶民事訴訟之聲明，見本院卷第20-21頁），則原法院就抗
  告人等個別給付之請求，亦應個別核定其等個別請求之訴訟標
  的價額及諭知其等個別應徵收之裁判費數額，不得遽以裁定命
  抗告人等共同負擔其等裁判費之總數額，附此敘明。從而抗告
  意旨指摘原裁定關於核定訴訟標的價額部分為不當，求予廢棄
  ，為有理由；又原法院既在同一裁定核定訴訟標的價額，據以
  計算裁判費金額並命繳納，具有不可分性，已非屬單純訴訟費
  用之計算及徵收，原裁定既有不當，自應全部予以廢棄（本院
  暨所屬法院94年法律座談會民事類提案第27號研討結果參照）
  。是自當由本院將原裁定廢棄，發回原法院更為適法處理。
三據上論結，本件抗告為有理由，爰裁定如主文。
中    華    民    國    97    年    4    月    29    日
                    民事第十六庭
                        審判長法  官 沈方維
                              法  官 呂淑玲
                              法  官 湯美玉
正本係照原本作成。
本裁定除以適用法規顯有錯誤為理由，並經本院許可外，不得再
抗告。如提起再抗告，應於收受後10日內委任律師為代理人向本
院提出再抗告狀。並繳納再抗告費新台幣１千元。
中    華    民    國    97    年    4     月    30    日
                              書記官 蕭進忠


司法院資訊處製作；財團法人民間司法改革基金會備份。
